最高法院刑事判決　　　　　　一○○年度台上字第七○○八號
上　訴　人　甲男代號0000.
選任辯護人　葉秀美律師
上列上訴人因家暴妨害性自主案件，不服台灣高等法院中華民國
一○○年十月十八日第二審判決（一○○年度侵上訴字第一四九
號，起訴案號：台灣板橋地方法院檢察署九十九年度偵字第二七
七○七號），提起上訴，本院判決如下：
    主  文
上訴駁回。
    理  由
按刑事訴訟法第三百七十七條規定，上訴於第三審法院，非以判
決違背法令為理由，不得為之。是提起第三審上訴，應以原判決
違背法令為理由，係屬法定要件。如果上訴理由書狀並未依據卷
內訴訟資料，具體指摘原判決不適用何種法則或如何適用不當，
或所指摘原判決違法情事，顯與法律規定得為第三審上訴理由之
違法情形，不相適合時，均應認其上訴為違背法律上之程式，予
以駁回。本件原審經審理結果，認為上訴人甲男（真實姓名、年
籍詳卷）有原判決事實欄所載犯罪事實，因而維持第一審論處上
訴人連續對十四歲以下身心障礙之女子強制性交，及對心智缺陷
之人強制性交各罪刑（對心智缺陷之人強制性交計一百四十一罪
），並定其應執行之刑，及諭知監護處分之科刑判決，駁回上訴
人在第二審之上訴。已詳敘其調查、取捨證據之結果及憑以認定
犯罪事實之心證理由，並就上訴人否認之供詞及其所辯各語，認
非可採，予以論述，從形式上觀察，原判決要無足以影響判決結
果之違背法令情形。本件上訴意旨略以：（一）原審僅以上訴人
事後說詞前後不一，逕認上訴人之辯解不足採信。又原判決僅論
及上訴人不顧乙女（真實姓名、年籍詳卷）以肢體動作表達反對
，違反乙女之意願，將手指、陰莖插入陰道，而就上訴人施用何
種強暴之方法，以抑壓或排除乙女之抗拒，並未為具體認定，自
屬違法。（二）證人呂○○（真實姓名、年籍詳卷）與乙女為表
兄妹關係，與上訴人、乙女同住於一屋詹下，如上訴人對乙女為
強制性交，乙女自會告知該證人，原審就該證人之證詞未詳查究
明，而未採為有利於上訴人之認定，亦有未合。（三）乙女因自
幼畏懼上訴人，而對上訴人之行為不敢有所反抗，本件上訴人所
為，不成立強制性交罪，而宜論以刑法第二百二十八條第一項之
利用權勢性交罪各云云。惟按認事採證、證據之取捨及證據證明
力之判斷，俱屬事實審法院之職權，苟無違背證據法則，自不能
指為違法。又證人供述之證據前後縱有差異，事實審法院依憑證
人前後之供述證據，斟酌其他證據，本於經驗法則與論理法則，
取其認為真實之一部，作為判斷之證據，自屬合法。本件原判決
依憑上訴人於第一審有關其於如原判決附表一（下稱附表一）所
示時、地，違反乙女之意願，將手指、陰莖插入乙女陰道，間或
要求乙女為其口交等情之自白，暨乙女於警詢、偵查中及丙女（
真實姓名、年籍詳卷）於偵查中不利於上訴人之證述；復佐以卷
附之○○醫院受理疑似性侵害事件驗傷診斷書、乙女之殘障手冊
，及甲男向丙女坦承對乙女強姦之對話錄音光碟、台灣板橋地方
法院檢察署勘驗筆錄等證據，資以認定上訴人確有於上開附表一
編號一至四所示時、地，對民國七十○年一月出生之乙女，藉乙
女年幼且輕度智能障礙，不顧乙女以肢體動作表達反對，違反其
意願而強制性交犯行，已詳敘其所依憑之證據及認定之理由。並
以上訴人於原審翻異前詞，否認有對乙女為強制性交犯行，辯稱
：伊與乙女性交時，並未使用強迫方式，乙女也沒有說不願意云
云。然乙女於警詢時，明確證稱：「（問：爸爸（指上訴人）對
妳強暴有無違反妳的意願？）有違反我的意願。」、「（問：爸
爸強暴妳時，妳有沒有反抗他？）我會推爸爸，但他還是做了。
」；於偵查中亦證稱：「（問：被告（指上訴人）對妳性侵害時
是否違反妳的意願？）是。我並不想跟被告發生這樣的關係，從
第一次到最後一次期間內我從不想跟被告發生關係。」、「（問
：被告對妳做這些事情時，妳有無告訴他說我並不想要跟你做這
些事情？）有。我有推他。」、「（問：若妳想要逃走的話，被
告會不會把妳壓住？）會。被告的力氣很大。」各等語。參酌乙
女與上訴人具父女親情，乙女無設詞誣陷上訴人之理。足徵上訴
人係以違反乙女意願之方式，對乙女強制性交。因認上訴人上開
所辯不可採，分別在判決內詳予指駁，並說明其證據取捨及判斷
之理由。且敘明：（一）證人呂○○固證稱：上訴人父女平常感
情很好，乙女很依賴上訴人，從小就是上訴人一手帶大。乙女未
曾向伊反應上訴人對其有不正當行為，或表示害怕上訴人云云。
然證人呂○○亦證稱：伊雖於本件案發前二年，曾與上訴人及乙
女一同居住，但伊平日上下班時間為上午八點離家至下午七點才
到家，假日亦不常與上訴人父女一同出遊，伊是案發後才知上訴
人與乙女發生關係等情。按證人呂○○與乙女僅係表兄妹關係，
與乙女之關係既非特別親密，且平日有自己之工作，早出晚歸，
假日亦不常與上訴人及乙女出遊，顯然對上訴人與乙女間之互動
無法深入瞭解，且所述與丙女所證乙女自幼很怕上訴人等語不符
，自難以證人呂○○所供證，為有利於上訴人之認定。（二）刑
法第二百二十八條第一項之利用權勢性交罪，以對於因親屬、監
護、教養、教育、訓練、救濟、醫療、公務、業務或其他相類關
係受自己監督、扶助、照護之人，利用監督之權勢性交，被害人
係處其權勢之下，而隱忍屈從，然被害人屈從其性交，並未至已
違背其意願之程度，始克當之，此與同法第二百二十一條第一項
之強制性交罪，係以違反被害人意願之方法而為性交行為仍屬有
間，若利用權勢，且以使被害人喪失自由意思或其他違反其意願
之方法而行之，則仍應依強制性交論罪。本件乙女於警詢、偵查
中已指述上訴人係以違反其意願之方式對其強制性交，上訴人對
其性侵害時，其曾以手推擋，因上訴人力氣大，無法推開等情。
衡諸乙女初遭上訴人性侵害時，年紀尚幼，且有輕度智能障礙，
在雙方力氣、能力相差懸殊，乙女雖以手推擋，惟無法將上訴人
推開之情況下，上訴人之行為顯足以壓抑乙女意思自由，而乙女
既因害怕不敢向他人求援，丙女又因工作忙碌，未能及時查知，
上訴人其後仍不顧乙女之推擋，以上開違反乙女意願之方法而為
性交，自應依強制性交論罪。上訴人之辯護人為上訴人辯護稱：
上訴人與乙女為父女關係，乙女係因自幼畏懼上訴人，不敢反抗
，法律評價上，屬刑法第二百二十八條第一項之利用權勢性交罪
云云，並不足採各等情甚詳。原判決所為論述，核與經驗法則、
論理法則不相悖離，亦無違背證據法則或理由欠備情形，屬事實
審法院認事採證職權之適法行使。又原審綜合相關證據，認上訴
人係藉乙女年幼且輕度智能障礙，不顧乙女以肢體動作表達反對
，違反其意願而性交，應依強制性交論罪，而非屬刑法第二百二
十八條第一項所規定利用權勢性交罪，所憑理由，並無不合。上
訴意旨以上情指原判決違背法令，核與法律規定得為第三審上訴
理由之違法情形不相適合。而其餘上訴意旨，或係就屬原審採證
認事職權之行使，及於原判決本旨不生影響或已說明事項，徒憑
己見，任意指摘，或仍為單純事實之爭執，均不能認係適法之第
三審上訴理由。依上揭說明，本件上訴顯屬違背法律上之程式，
應予駁回。
據上論結，應依刑事訴訟法第三百九十五條前段，判決如主文。
中    華    民    國  一○○  年   十二   月   十五   日
                      最高法院刑事第八庭
                          審判長法官  黃  一  鑫  
                                法官  張  春  福  
                                法官  吳  三  龍  
                                法官  李  錦  樑  
                                法官  宋  明  中  
本件正本證明與原本無異
                                      書  記  官  
中    華    民    國  一○○  年   十二   月  二十一  日
                                                      Ｅ